【裁判字號】    97,上,283
【裁判日期】    970729
【裁判案由】    清償借款
【裁判全文】
臺灣高等法院民事判決                   97年度上字第283號
    上  訴  人  乙○○
    訴訟代理人  劉衡慶律師
                李慶隆律師
                何宗翰律師
                莊振農律師
    被上訴人    甲○○
    訴訟代理人  吳振東律師
    複代理人    黃金亮律師
上列當事人間清償借款事件，上訴人對於中華民國97年1月24日
臺灣臺北地方法院96年度訴字第5962號第一審判決提起上訴，經
本院於97年7月8日言詞辯論終結，茲判決如下：
    主      文
原判決廢棄。
被上訴人應給付上訴人新臺幣貳佰伍拾萬伍仟貳佰玖拾玖元及自
民國96年6月7日起至清償日止，按週年利率5％計算之利息。
第一、二審訴訟費用由被上訴人負擔。
本判決於上訴人以新臺幣捌拾萬伍仟元供擔保後得假執行；但
被上訴人如以新臺幣貳佰伍拾萬伍仟貳佰玖拾玖元為上訴人預供
擔保，得免為假執行。
    事      實
甲、上訴人方面：
壹、聲明：
一、原判決廢棄。
二、被上訴人應給付上訴人新台幣（以下同）2,505,299元，及
    自起訴狀繕本送達之翌日起至清償日止，按週年利率5％計
    算之利息。
三、願供擔保，請准宣告假執行。
貳、陳述：除與原判決記載相同者，茲予引用外，補稱略以：
一、上訴人於二審所提郵局存證信函、協議書及聲請訊問證人邱
    國華，僅在補充第一審已提出之借貸關係存在之證據，符合
    民事訴訟法第447條第1項第3款「對於在第一審已提出之攻
    擊防禦方法為補充者」之情形，縱認不符合該款情形，亦請
    求依同條項第6款規定，准許上訴人提出新攻擊方法，藉以
    實現追求公平正義之終極目的。
二、被上訴人於原審言詞辯論稱：「匯款是有，但是我們也有（
    轉）出去」，復於民國97年4月28日所提二審答辯(一)狀中，
    第三頁倒數第八行起，載有：「上訴人主張被上訴人向伊借
    款及還款云云，…，被上訴人亦不否認上訴人有以匯款、轉
    帳等方式交付被上訴人上開金錢」等情，足認其已自認確有
    收到上訴人之匯款，且尚欠部分未清償，該事實即無庸舉證
    。
三、上訴人於94年3月25日以郵局存證信函檢附借款明細，通知
    被上訴人稱：「台端總共調度約三十筆，其中除已返還數筆
    外，剩餘大部份金額尚未蒙償還」，而被上訴人於94年4 月
    4日回函稱：「一、台端所開列帳目，與本人認知上有所出
    入。…二、台端手上所屬本人支票、收據（即指「匯款單」
    ），亦有部分債務已清償，而因倆交情匪淺，而未即時取回
    證物。三、本人確有清償借款之誠意，待雙方見面溝通後，
    釐清帳目解決」，依其文意足證兩造間有借貸關係。
四、上訴人對於被上訴人之房地、薪資，於96年3月30日聲請執
    行假扣押後，被上訴人即於96年4月9日親筆製作還款協議書
    ，並自動找上訴人協商還款事宜，要求上訴人簽名同意該還
    款協議書，但因被上訴人要求打折還款，僅願清償1,300,00
    0元，亦足證有借貸關係存在。
五、另最高法院87年度台上字第730號民事判決內之案例事實，
    與本案完全相同，同係當事人間「電匯」「借款」，三審法
    院認為當事人所主張之「系爭匯款並無法律上原因」，經綜
    合判斷後，已有相當之證明，則主張返還不當得利，為有理
    由。
、證據：除援用原審提出者外，補提94年3月25日存證信函、
    94年4月4日存證信函、診斷證明書、考試院特種考試及格證
    書、被上訴人答辯狀節本、原審96年10月9日言詞辯論筆錄
    、訊問證人筆錄、最高法院87年度台上字第730號民事判決
    為證，並聲請訊問證人邱國華。
乙、被上訴人方面：
壹、聲明：
一、上訴駁回。
二、如受不利之判決，願供擔保免為假執行。
貳、陳述：除與原判決記載相同者，茲予引用外，補稱略以：
一、原審於97年1月10日言詞辯論時，兩造均陳稱：無其他主張
    或舉證，上訴人上訴後始提出郵局存證信函、協議書，聲請
    訊問證人，屬提出新攻擊或防禦之方法，自非法之所許。
二、證人邱國華為上訴人委任代理人律師事務所之辦公室主任，
    為實際上受上訴人委任之人，被上訴人與之並不認識，更未
    曾接受其協調與被上訴人之金錢糾紛。
、證據：援用原審立證方法。
    理      由
一、按當事人於第二審不得提出新攻擊或防禦方法，但對於在第
    一審已提出之攻擊或防禦方法為補充者，不在此限，民事訴
    訟法第447條第1項第3款定有明文。查上訴人於原審即主張
    兩造有借貸情事，據其匯款回條單影本、支票影本、存簿領
    款紀錄影本、補稅收據影本及轉帳匯款收據為證（原審卷第
    13-36、86頁），未獲原審採納，上訴後再提出郵局存證信
    函、協議書及聲請傳訊證人，核係就借貸事實之主張為補充
    ，揆諸上開說明，應准其提出。
二、上訴人主張：被上訴人自88年10月4日起至91年3月1日止，
    陸續向其借錢，由其以匯款、代繳債務等方式交付借款，金
    額合計3,340,299元，迭經催討，被上訴人僅償還部分借款
    935,000元，尚欠2,505,299元，爰依民法第478條規定，請
    求返還，倘被上訴人否認兩造間有借貸關係，法院認為有理
    由，則被上訴人收受上開金錢，自屬無法律上之原因，其亦
    得依不當得利之法律關係，請求被上訴人給付之等情，求為
    命被上訴人返還借款2,505,299元及自起訴狀繕本送達之翌
    日起至清償日止，按週年利率5％計付利息。
三、被上訴人則以：否認兩造有借貸關係，且匯款原因諸多，不
    足以證明即為借貸，又上訴人不可能毫無原因於長達一年多
    期間持續匯款，故不構成不當得利等語答辯。
四、兩造不爭執事項：
（一）上訴人於附表所示之日期，將附表編號第1號至第8號、第
      10號、第11號之金額匯款到被上訴人之帳戶，合計3,317,
      000元，且將編號第9號金額為被上訴人代繳88、89年度綜
      合所得稅，合計123,299元，上訴人總計給付被上訴人
      3,440, 299元。
（二）被上訴人於91年2月6日交付上訴人20,000元、同年月21日
      交付250,000元、同年3月8日交付500,000元、93年10月24
      日交付100,000元、95年7月2日交付15,000元及96年2月15
      日交付50,000元，共計935,000元。
（三）被上訴人於94年4月4日以臺北公館郵局存證信函第187號
      函上訴人稱：「一、台端所開列帳目，與本人認知上有所
      出入。……二、台端手上所屬本人支票、收據（即指「匯
      款單」），亦有部分債務已清償，而因倆交情匪淺，而未
      即時取回證物。三、本人確有清償借款之誠意，待雙方見
      面溝通後，釐清帳目解決」（本院卷第72-73頁）。
五、上訴人主張其於附表所示之時間，以附表所示之方式，陸續
    給付被上訴人款項，總計3,440,299元，被上訴人嗣後則交
    付935,000元等情，為被上訴人所不爭執，並有匯款回條單
    影本、支票影本、存簿領款紀錄影本、補稅收據影本及轉帳
    匯款收據影本共24紙附卷可稽（見原審卷第13-36頁、第86
    頁），應屬實在。上訴人主張兩造上開資金往來係基於借貸
    關係，惟為被上訴人否認，並以前詞置辯，是本件首要爭點
    厥為：兩造間是否成立消費借貸法律關係？經查：
（一）上訴人曾於94年3月25日以台北光武郵局存證信函第887
      號函通知被上訴人稱：「台端（即被上訴人）總共調度約
      30筆，其中除已返還數筆外，剩餘大部份金額……尚未蒙
      償還……僅表列如附件借款明細……」；嗣被上訴人於同
      年4月4日以台北公館郵局第187號存證信函回覆如下：「
      一、台端（即上訴人）所開列帳目，與本人認知上有所出
      入。……二、台端手上所屬本人支票、收據（即指「匯款
      單」），亦有部分債務已清償，而因倆交情匪淺，而未即
      時取回證物。三、本人確有清償借款之誠意，待雙方見面
      溝通後，釐清帳目解決」，有上開存證信函有可稽（本院
      卷第66-73頁），被上訴人亦當庭自承其所發上開存證信
      函文義上應該是借貸關係，則上訴人主張其交付上開款項
      係基於借貸關係，即非無據。
（二）上訴人復主張被上訴人曾於94年4月9日找其協商還款事宜
      ，並草擬協議書，據其提出協議書為證（本院卷第74頁）
      ，被上訴人亦不否認協議書之真正，依協議書內容係載：
      茲有本人甲○○（以下簡稱乙方）與乙○○女士（以下簡
      稱甲方）經雙方『債務』協調後取得共識如下……「一、
      甲方同意乙方每月分期攤還壹萬捌仟元……二、乙方同意
      提供土地所有權、地址台北市○○街60巷7弄15號設定抵
      押權擔保，直到債務清償為止，由甲方塗銷債權……」，
      參諸證人即兩造友人邱國華證稱：96年4月9日被上訴人寫
      協議書給上訴人願意還1,300,000元，上訴人打電話向其
      稱雙方還款金額尚未談攏，請其撮合，其約被上訴人到其
      事務所，提出欠款一覽表（即附表）詢問被上訴人是否為
      借貸，被上訴人表示全部都是借貸（本院卷第106頁背面
      ）等語，亦足徵兩造確有借貸關係。被上訴人雖主張證人
      為本件利害關係人，且兩造資金往來都是有借有還云云，
      然證人與本案究有何利害關係，證詞恐有偏頗之虞，未見
      被上訴人說明，其亦未舉證證明除還款935,000元外，另
      有清償，是以其主張尚不足以否認借貸。
（三）從而，上訴人主張兩造間存有借貸3,440,299元，經其於
      94 年3月發函請求之事實，應為可採，扣除被上訴人已償
      還935,000元，則上訴人請求被上訴人給付2,505,299元，
      洵屬有據。
六、綜上所述，上訴人依借貸關係，請求被上訴人給付2,505,29
    9元及自起訴狀繕本送達翌日（即96年6月7日）起至清償日
    止，按週年利率5％計算之利息，為有理由，應予准許。原
    判決為上訴人敗訴判決，並駁回其假執行之聲請，尚有未洽
    ，上訴意旨指摘原判決不當，求予廢棄，為有理由，爰由本
    院廢棄改判如主文第二項所示。又兩造分別陳明願供擔保請
    准宣告假執行或免為假執行，經核均無不合，爰分別酌定相
    當之擔保金額予以准免假執行。
七、本件法律關係已經明確，兩造其餘攻擊、防禦方法，核與判
    決結果不生影響，爰不一一論述，附此敘明。
八、據上論結，本件上訴有理由。依民事訴訟法第450條、第78
    條、第463條、第390條第2項、第392條，判決如主文。
中    華    民    國    97    年    7    月    29    日
                    民事第九庭
                        審判長法  官 黃熙嫣
                              法  官 林玲玉
                              法  官 陳玉完
正本係照原本作成。
如不服本判決，應於收受送達後20日內向本院提出上訴書狀，其
未表明上訴理由者，應於提出上訴後20日內向本院補提理由書狀
（均須按他造當事人之人數附繕本）上訴時應提出委任律師或具
有律師資格之人之委任狀；委任有律師資格者，另應附具律師資
格證書及釋明委任人與受任人有民事訴訟法第466條之1第1項但
書或第2項（詳附註）所定關係之釋明文書影本。
中    華    民    國    97    年    8     月    4     日
                              書記官 鎖瑞嶺
附註：
民事訴訟法第466條之1（第1項、第2項）：
對於第二審判決上訴，上訴人應委任律師為訴訟代理人。但上訴
人或其他法定代理人具有律師資格者，不在此限。
上訴人之配偶、三親等內之血親、二親等內之姻親，或上訴人為
法人、中央或地方機關時，其所屬專任人員具有律師資格並經法
院認為適當者，亦得為第三審訴訟代理人。


司法院資訊處製作；財團法人民間司法改革基金會備份。
